【裁判字號】    94,訴,566
【裁判日期】    950615
【裁判案由】    清償債務
【裁判全文】
臺灣士林地方法院民事判決               94年度訴字第566號
原      告  甲○○○
訴訟代理人  呂瑞貞律師
被      告  乙○○
訴訟代理人  趙元昊律師
            許瑞榮律師
複  代理人  游開雄律師
上列當事人間清償債務事件，本院於民國95年5 月23日言詞辯論
終結，判決如下：
    主  文
被告應給付原告新臺幣貳佰拾陸萬仟陸佰陸拾元，及自民國
八十九年八月二十一日起至清償日止，按週年利率百分之五計算
之利息。
訴訟費用由被告負擔。
本判決於原告以新臺幣柒拾玖萬元為被告供擔保後，得為假執行
；但被告如以新臺幣貳佰拾陸萬仟陸佰陸拾元為原告預供擔
保後，免為假執行。
    事實及理由
一、原告主張：兩造皆為中華民國國民，前至泰國經商，被告於
    泰國設立HI-LUX PRODUCTS CO., LTD公司，因周轉需要，各
    於附表1 所示之支票發票日期以前，陸續向原告借款，並交
    付如附表1 所示由被告簽發或背書之遠期支票與原告，約定
    以支票所載發票日期為清償期，屆期未還，支票即供原告提
    示以便清償，合計共借得泰幣3,256,550 銖（下稱系爭借款
    ）。前述支票至遲在泰國佛曆2543年即民國（下同）89年8
    月21日，即均已屆期，然被告並未依約還款，各支票屆期提
    示也都未獲付款；嗣被告雖曾清償部分借款，但結算後仍積
    欠原告泰幣2,954,575 銖，折合新臺幣應為2,363,660 元未
    還，並立有借據（下稱系爭借據）為證。後再經原告屢次催
    討，被告仍未返還所欠借款。另被告尚有簽發如附表2 所示
    之支票1 紙交與原告。為此，爰依消費借貸契約，訴請被告
    如數返還積欠之借款，或依票據法律關係，就附表1-2 所示
    支票票款中新臺幣2,363,660 元之部分，應如數給付原告等
    語。並聲明：(一)被告應給付原告新臺幣2,363,660 元，及自
    89年8 月21日起，至清償日止，按週年利率5 ％計算之利息
    。(二)願供擔保，請准宣告假執行。
二、被告則以：如附表所示支票均因被告積欠原告賭債而交付，
    兩造間並無系爭借款關係，原告也未交付任何借款與被告，
    原告應舉證證明借貸之合意及借款之交付之事實；至於系爭
    借據則是被告在泰國遭原告協同歹徒脅迫所書立，並不足證
    明系爭借款關係，關於借貸契約之請求並無理由。又如附表
    1 編號4 所示支票並無被告簽名，且各支票之票款請求權由
    最遲之發票日即89年8 月20日起算，都已罹於時效消滅；而
    如附表2 所示之支票未載發票日，乃屬無效票據，其票款請
    求亦無理由等語置辯。並聲明：(一)駁回原告之訴及假執行之
    聲請。(二)如受不利判決，願供擔保，請准宣告免假執行。
三、經查，兩造不爭執以下之事實，並有如附表1 所示之支票影
    本份及系爭借據1 紙在卷為證（影本見本院卷第38-47 、49
    頁），足堪信為真實。
（一）如附表1-2 所示各支票上之被告簽名，不論是發票人或背
      書部分均係真正。
（二）系爭借據是被告所簽立。
四、本件兩造不爭執之事實如前，被告則以前詞置辯，是故本件
    應審究之爭點，應在於：（一）原告是否已將系爭借款交付
    被告。（二）如附表1 所示支票簽發之原因關係是賭債或原
    告主張之消費借貸。（三）如附表2 所示支票之票據應記載
    事項是否已完備而為有效票據。（四）如附表1-2 所示支票
    之票據請求權是否均已罹於時效消滅。
五、按法律行為發生債之關係者，其成立要件及效力，依當事人
    意思定其應適用之法律。當事人意思不明時，同國籍者依其
    本國法。涉外民事法律適用法第6 條第1 項、第2 項定有明
    文。本件兩造均為中華民國國民，有原告中華民國國民身分
    證影本在卷可稽（見本院卷第93頁），並經被告於95年2 月
    15日準備程序當庭出具中華民國國民身分證為證，雖然原告
    主張之金錢借貸契約係在泰國成立，但關於本件消費借貸契
    約之訴訟標的法律關係，兩造就該契約之成立要件與效力應
    適用之法律意思不明，依首開說明，即應適用同國籍之本國
    法，即中華民國法律，合先敘明。
六、按當事人主張有利於己之事實者，就其事實有舉證之責任，
    民事訴訟法第277 條前段定有明文。且金錢借貸契約固應由
    貸與人就交付金錢之事實負舉證之責。但民事訴訟舉證乃採
    優勢證據法則，當事人之一方提出之有利證據，符合真實經
    驗，較他方否認該事實存在，基於事實之「蓋然性」程度，
    有超過50％之可能性，法院即應以該有利之證據較空言否認
    者為可採，肯定待證事實存在之認定。此觀最高法院18 年
    上字第1679號判例謂「原告於起訴原因已有相當之證明，而
    被告於抗辯事實並無確實證明方法，僅以空言爭執者，當然
    認定其抗辯事實之非真正，而應為被告不利益之裁判」自明
    。經查，原告主張兩造間有泰幣3,256,550 銖之系爭借款關
    係，經結算後，被告尚積欠原告泰幣2,954,575 銖未還之事
    實，業據提出如附表1 所示之支票10份及借據1 紙為證，經
    核借據上載明：「茲向甲○○○（即原告）借款合計泰幣貳
    佰玖拾伍萬肆仟伍佰柒拾伍銖正，恐口說無憑，謹立此據」
    ，並由被告在債務人一欄簽立姓名並加按指印等情，雖未有
    「借得」或「收到借款」等明示收受借款之用語，但使用「
    茲向……借款」，而非「為向……借款」之文字，依一般文
    義之理解，與被告向原告借得一定金額之款項的意思並不違
    背；且借據上又記載「借款合計……元」，與原告主張借據
    是兩造會算之前借款所餘積欠數額之意旨，也相吻合，如借
    據簽立當時兩造僅達成借貸之合意，未曾有借款交付之事實
    ，當無庸使用「合計」此等表示會算之用語；又系爭借據上
    復特書此據證明之目的，事實上也將之交與原告收執為憑，
    也徵明應有借款交付之事實，否則豈可能逕交與原告作據；
    再借款金額接近泰幣300 萬元，依兩造均不爭執泰幣兌換新
    臺幣之匯率（1 ：0.8）換 算，也高達新臺幣236 萬元有餘
    ，其需用金額之鉅，倘雙方尚在合意階段，此等借用額度不
    直接約定整數金額為標的，反細算至個位尾數，徒增將來借
    款交付之不便，亦與常情有所違背。另參酌如附表1 所示支
    票票面金額總額高達泰幣3,224,150 銖，被告並自認兩造就
    該等支票是直接前、後手關係（見本院卷第83頁95年2 月15
    日準備程序筆錄），顯見兩造間關於支票之轉讓，定有金額
    達泰幣3,224,150 銖之原因債務關係存在，此情再與前述借
    據相互映證之結果，更徵原告主張兩造間原有系爭高達泰幣
    320 餘萬元以上之借款關係，被告並基於此將如附表1 支票
    交與原告，嗣後經部分清償而結算後再書立系爭借據之情，
    非無憑信之基礎。反觀於此，被告辯稱系爭借據係遭原告偕
    同歹徒脅迫而簽立，及支票原因關係為賭債云云，卻未舉任
    何證據以實其說，基於前述優勢證據法則，自應以原告主張
    兩造間有系爭借款關係，原告確已將借款交付被告，嗣經結
    算後，尚有借據所示泰幣2,954,575 銖之借款債務未還的事
    實為可採。
七、按借用人應於約定期限內，返還與借用物種類、品質、數量
    相同之物，民法第478 條前段定有明文。又金錢借貸約定以
    特種貨幣為計算者，應以該特種貨幣，或按返還時、返還地
    之市價，以通用貨幣償還之，民法第480 條第3 款亦有明文
    。再清償地，除法律另有規定或契約另有訂定，或另有習慣
    ，或得依債之性質或其他情形決定者外，非以給付特定物為
    標的者，於債權人之住所地為之，同法第314 條並有定明。
    經查：
（一）兩造間有原告主張之系爭借款關係，且尚餘系爭借據所示
      泰幣2,954,575 銖之借款未還，已如前述，依原告主張之
      兩造約定借款返還期限，係以附表1 所示支票之發票日為
      各筆借款之返還期限，而參附表1 所示發票日即可得知，
      所有借款至遲在泰國佛曆2543年8 月20日即已到期，按本
      院職務上已知之事實，泰國佛曆較西元早543 年，故泰國
      佛曆2543年即西元2000年，亦即民國89年，易言之，系爭
      借款至遲在民國（下同）89年8 月20日即均到期。是故，
      原告主張被告應即返還借款，即屬有據。
（二）本件兩造間金錢借貸契約雖係以泰幣為計算，但關於本件
      金錢借貸之清償地，法律或兩造間對此並未特別規定或約
      定，亦無習慣或得依債之性質等其他情形決定，參酌前開
      民法第314 條之規定，自應以債權人即原告之住所地為返
      還借貸物之清償地。而原告在本件訴請被告返還金錢借貸
      物時之住所，係在桃園縣中壢市○○○街21號，揆諸前述
      民法第480 條第3 款規定，原告亦得選擇按返還時、中華
      民國本國之市價，以本國通用貨幣即新臺幣，請求被告償
      還前揭泰幣計算之借款。又兩造均不爭執本國在系爭借款
      返還時，泰幣兌換新臺幣之市價匯率為1 ：0. 8（見本院
      95年1 月16日準備程序筆錄第2 頁），換算結果，前述泰
      幣2,954,575 銖應為新臺幣2,363,660 元，則原告訴請被
      告返還以新臺幣2,363,660 元計算之借貸金錢，於法亦無
      不合。
八、按遲延之債務，以支付金錢為標的者，債權人得請求依法定
    利率計算之遲延利息；應付利息之債務，其利率未經約定，
    亦無法律可據者，週年利率為百分之五，民法第233 條第1
    項、第203 條分別定有明文。查系爭借款在89年8 月20日即
    均全部到期，已敘明如前。是故，本件原告依系爭金錢消費
    借貸契約，訴請被告返還新臺幣2,363,660 元，及自借款清
    償期限屆至後之89年8 月21日起，至清償日止，按法定利率
    週年利率5 ％計算之遲延利息，即有理由，應予准許。
九、原告對被告在單一聲明下，為同一金錢給付之目的，主張消
    費借貸契約及票據法律關係，請求本院依其單一之聲明而為
    裁判，雖然就其中票據法律關係之訴部分，原告已捨棄如附
    表2 所示票款請求權之訴訟標的法律關係（見本院卷第89頁
    原告之準備書（三）狀），但上述訴之選擇合併，本院就其
    中消費借貸契約之訴訟標的法律關係部分，既可為前述原告
    勝訴之判決，即無庸審酌票據法律關係之請求部分是否有理
    由，自也不得本於原告在票據法律關係部分之捨棄，逕為捨
    棄部分敗訴之判決，附此敘明。
十、兩造均陳明願供擔保，以代釋明，聲請宣告假執行或免為假
    執行，經核均無不合，爰各酌定相當之擔保金額，併准許之
    。
十一、本件事證已臻明確，兩造其餘爭點及就爭點所為之攻擊、防
    禦及舉證，核與判決結果無影響，爰不另一一論述，末以敘
    明。
據上論結，本件原告之訴為有理由，依民事訴訟法第78條、第39
0 條第2 項、第392 條，判決如主文。
中    華    民    國    95    年    6     月    15    日
                  民事第二庭  審判長法  官  陳介源
                                    法  官  王怡雯
                                    法  官  梁哲瑋
以上正本證明與原本無異。
如對本判決上訴須於判決送達後20日內向本院提出上訴狀。
中    華    民    國    95    年    6     月    22    日
                                    書記官  林豐圃
附表1：（金額單位：泰銖）
┌──┬───────┬─────┬─────┬───────┐
│編號│ 發票日       │票面金額  │被告簽名處│付款人        │
├──┼───────┼─────┼─────┼───────┤
│1   │泰國佛曆2543年│572,450   │背書      │商銀行      │
│    │3月25日       │          │          │              │
├──┼───────┼─────┼─────┼───────┤
│2   │泰國佛曆2543年│500,000   │發票人    │Thai Farmers  │
│    │3 月29日      │          │          │Bank          │
├──┼───────┼─────┼─────┼───────┤
│3   │泰國佛曆2543年│545,700   │背書      │商銀行      │
│    │4月10日       │          │          │              │
├──┼───────┼─────┼─────┼───────┤
│4   │泰國佛曆2543年│267,500   │無簽名    │Thai Farmers  │
│    │4月20日       │          │          │Bank          │
├──┼───────┼─────┼─────┼───────┤
│5   │泰國佛曆2543年│432,500   │背書      │盤古銀行      │
│    │6月6日        │          │          │              │
├──┼───────┼─────┼─────┼───────┤
│6   │泰國佛曆2543年│100,000   │發票人    │Thai Farmers  │
│    │6月20日       │          │          │Bank          │
├──┼───────┼─────┼─────┼───────┤
│7   │泰國佛曆2543年│289,000   │背書      │盤古銀行      │
│    │6月24日       │          │          │              │
├──┼───────┼─────┼─────┼───────┤
│8   │泰國佛曆2543年│296,000   │背書      │盤古銀行      │
│    │7月6日        │          │          │              │
├──┼───────┼─────┼─────┼───────┤
│9   │泰國佛曆2543年│121,000   │發票人    │Thai Farmers  │
│    │7月31日       │          │          │Bank          │
├──┼───────┼─────┼─────┼───────┤
│10  │泰國佛曆2543年│100,000   │發票人    │Thai Farmers  │
│    │8月20日       │          │          │Bank          │
├──┴───────┼─────┴─────┴───────┤
│總          計      │3,224,150                             │
└──────────┴───────────────────┘
附表2：（金額單位：泰銖）
┌──┬───────┬─────┬─────┬───────┐
│編號│ 發票日       │票面金額  │被告簽名處│付款人        │
├──┼───────┼─────┼─────┼───────┤
│1   │無記載        │32,400    │發票人    │Thai Farmers  │
│    │              │          │          │Bank          │
└──┴───────┴─────┴─────┴───────┘


司法院資訊處製作；財團法人民間司法改革基金會備份。
